最　高　行　政　法　院　判　決　　　　　　　　　九十一年度判字第一五三九號
　　上　訴　人　美商．發現傳訊股份有限公司
　　代　表　人　丙○○○○
　　訴訟代理人　林志剛律師
　　　　　　　　甲○○
　　被 上訴 人　經濟部智慧財產局
　　代　表　人　乙○○
右當事人間因發明專利申請事件，上訴人對於中華民國九十年五月十日臺北高等行政
法院八十九年度訴字第六七號判決，提起上訴，本院判決如左：
　　主  文
上訴駁回。
上訴審訴訟費用由上訴人負擔。
　　理  由
一、本件上訴人在原審起訴意旨略以：（一）上訴人於民國（下同）八十二年十二月
    七日以「有線電視傳輸系統之網路控制器」向被上訴人申請發明專利，經被上訴
    人編為第00000000號予以審查。嗣上訴人於八十六年八月五日，將原申
    請專利範圍第三十四項至第一百十一項部分，分割為獨立申請案，案名為「將廣
    告傳送給用戶之裝置及方法」，並同時請求以原案申請日為分割案之申請日，經
    被上訴人另編為第00000000號予以審查，不予專利。上訴人申請再審查
    ，為被上訴人以八十八年十一月二十五日（88）智專（八）○二○二二字第一四
    四五○四號專利再審查審定書為「本案應不予專利」之處分。上訴人不服，提起
    訴願，遭駁回後，遂提起行政訴訟。（二）、本案係有關一種將廣告傳送給至少
    一個用戶之裝置及方法發明。申言之，本件發明係利用設置機體終端及有線電視
    纜線傳輸，蒐集用戶平日收視習慣之數據，加以記錄，經過特殊分析作成矩陣紀
    錄表，然後將收視戶予以分類，把各類型廣告傳送給該類型客戶以供收視，利用
    此種技術方法，達到幫客戶選擇其所喜好類型廣告之目的。而系爭發明如何實際
    運用於市場，則須透過有線電視系統業者及收視戶之配合，在收視戶家中電視機
    裝置蒐集收視資料之機體終端裝置，並配合有線電視纜線的傳輸功能，方能使系
    爭發明之技術方法達到前述功效，惟目前此種裝置及技術方法尚未在國內市場上
    運用。（三）、按所謂「裝置」，係指為達到某一特定目的，將原具有單獨使用
    效能之多數獨立物品予以結合裝設，而生另一整體之效用而言。因此一個「裝置
    」發明，是不問其所用以結合裝設而生成該「裝置」之構件或物品是否為習見物
    品，只要該被結合裝設而生成之「裝置」是以前所未有未見的，即為具有新穎性
    的發明。又所謂「進步性」，係指一個發明與既有之技術比較，兩者之間有差異
    ，而該發明所具有之此差異，並非熟習該項既有之技術者所能輕易思及而完成者
    而言。因此欲以一個「裝置」發明與既有之技術作比較，是以該「裝置」之整體
    與既有之技術作比較，而非以該「裝置」之個別構件或物品決定是否為熟習該項
    既有之技術者所能輕易思及而完成者。本發明符合專利審查基準１－８－３８頁
    電腦軟體相關發明物之發明類型中第一類所定義之發明，依該定義：「非限定於
    特定硬體與軟體結合之發明，亦即執行軟體於任何不特定的硬體之發明。」，則
    該發明之重點係在於如何將特定方法實施應用於任何不特定的硬體。縱使該硬體
    係所謂之「習慣裝置」，若該特定軟體執行於不特定硬體時能發揮一定之功效者
    ，即應符合電腦軟體相關發明物之發明類型中之定義，應為專利法所保護之範疇
    。依專利審查基準之規定，應以系爭發明專利是否帶來新的功效為審查標準，非
    如被上訴人所述僅以該硬體裝置係「習見技術」，即不具進步性，逕予核駁。主
    管機關在認定發明是否具有進步性時，應引據具體之前案技術據以作為判斷依據
    ，惟被上訴人並未引據任何相關之前案技術，核駁審定理由之判斷過程，亦未充
    分明其推論過程，僅單純引用法條作為核駁理由，似有主觀認定之嫌。（四）、
    訴願決定誤認互動式服務系統概念與本案系統觀念類似，惟兩者間之發明目的、
    功效皆不相同。再就引證案而言，其所提之 DAVIC係一國際性組織，成立於一九
    九四年，然本案發明專利之申請日係一九九三年十二月，該等技術內容皆完成於
    本案申請日之後，專利法第二十條第二項進步性之判斷，係以申請當時技術現況
    為判斷基準，訴願決定卻引用本案發明申請日後之資料作為核駁基礎，似有溯及
    既往之嫌，顯然違法。況該等技術內容皆為互動式電視之相關技術，與本案發明
    並不相同。訴願決定所引用文獻，乃欲證明一九九○年以前已有互動式電視服務
    系統觀念，相關技術也已建立。然而從上訴人所提供之中譯文摘要觀察，該份資
    料正也證實了互動式電視服務系統觀念至一九九○年以後仍處於持續發展之狀態
    ，絕非如訴願決定所言一九九○年以前相關技術皆已建立。綜上可知，原處分及
    訴願決定在認定事實適用法規確有錯誤，請判決命被上訴人准予本件發明專利，
    並撤銷訴願決定及原處分等語。
二、被上訴人答辯意旨略以：（一）系爭發明專利為利用寬頻網路技術之「將廣告傳
    送給用戶之裝置及方法」，該項技術有二種，一為利用有線電視電纜（   CABLE
    MODEM ）傳輸，一為ＡＤＳＬ寬頻網路技術，系爭專利即屬前者。其利用所設置
    之機體終端蒐集客戶所喜好的收視習慣等數據資料，並透過統計、分析資料將客
    戶所喜好之廣告傳送至客戶處，以達篩選過濾，讓客戶所接收的廣告符合其收視
    習慣與喜好。惟此種技術係電子商務（Electronic Commerce ）經營手法，並無
    所謂創新技術，僅有商業手法上的創新，在技術層面上，尚難謂有進步性。因所
    謂專利的進步性，應係指技術的研發，或以既有技術為基礎，進一步為創新之研
    究而達改良、進步之效果者屬之。本案裝置之元件或該方法之步驟均與互動式電
    視之技術特徵類似，而屬習知或慣用知識或技術的運用，故被上訴人引據前揭特
    徵，予以核駁。（二）被上訴人於再審查核駁理由先行通知書已指出，本案是有
    線電視系統相關技術，裝設於電纜頭端的網路控制器能監控電視節目傳送系統中
    的各機頂終端。本案所揭示之裝置可蒐集來自用戶端之各項訊息，加以蒐集、分
    析後，可得到人口統計信息及所收視節目訊息，並製定成套廣告，也可達成記帳
    及結帳報告等功能。本案屬有線電視系統網路之一，雖在分割後本案內容侷限在
    廣告傳送方面，但因整個網路裝置與習見有線電視網路結構相同，僅在用途上增
    至廣告傳送等方面，此等內容顯非利用自然法則之技術思想之高度創作，故本案
    不符專利法第十九條及第二十條第二項之規定。（三）被上訴人於再審查審定書
    中亦明確指出本案不符專利法第二十條第二項規定之具體事實，上訴人前申復之
    理由仍集中在本案功能特徵上，例如具有蒐集電視節目中所含廣告，並據以選擇
    回應其中一廣告，惟本案不論是發明說明或申請專利範圍均以習見有線電視系統
    之組件為主體，另加入前揭之節目廣告蒐集、處理功能，但此等特徵功能僅止於
    功能用途。本案係以習見裝置加入功能之方式申請發明專利，屬申請前既有之技
    術或知識，而為熟習該項技術者所能輕易完成者，不符專利法所規定之發明專利
    申請要件。另對上訴人雖主張系爭專利具有以軟體配合硬體所發揮之功能，有實
    質進步性部分，惟仍係以習見裝置組件為主體，加入蒐集電視節目中所含廣告之
    功能，僅止於功能用途，並不具進步性。又上訴人主張其廣告係針對程序即為一
    種軟體，惟細查其申請專利範圍各項載述，僅為系統實施概念，按概念並非專利
    保護標的，本案不符專利要件，應不予專利。本件申請發明專利，係利用習知之
    互動式傳送系統，其軟體設計亦十分簡單，因此不具進步性，應不予專利。請駁
    回其訴等語，資為抗辯。
三、原審斟酌全辯論意旨及調查證據之結果，以：查本件第00000000號「將
    廣告傳送給用戶之裝置及方法」發明專利申請案，其申請專利範圍所稱「一種針
    對將廣告傳送給至少一個用戶之裝置」，包含：「用以從用戶端搜集節目收視數
    據的構件」、「可連接至該搜集構件之處理器，包含：用以分析所搜集到之節目
    收視數據的構件；用以使節目收視數據與至少一種廣告相互配合之構件」及「用
    以選擇至少一種配合後之廣告的構件」等，係利用雙向有線電視網路，提供互動
    式服務之系統整合技術，內容包括電纜頭端、網路控制器、有線電視傳送系統、
    機頂終端等，並對服務提供之流程做功能性之說明。按有關申請專利範圍，固得
    採取功能手段語言之描述方式；而可供產業上利用，且係利用自然法則之技術思
    想之創作，並以硬體與軟體結合的方式來界定其具體結構，固亦得認屬電腦軟體
    相關發明物之發明之類型，此均為兩造所不爭。然申請專利當時，知道該發明所
    屬技術領域之既有技術及知識之人，其可用研究、開發等一般技術性手段（指依
    據既有之技術或知識之基礎，經由邏輯分析、推理或試驗而得之技術手段），並
    發揮一般創作能力，使當時該發明所屬技術領域之技術水準，化為其本身之知識
    者，亦即該發明為熟習該項技術者之一般技術知識所能輕易完成者，則該發明應
    不具進步性，不應核予專利。經查本案所揭露之軟體方法及演算法則，依上訴人
    所訴：「從各數據庫收集到已收視節目的信息之後，程序便根據節目類別及時段
    ，將已收視節目進行挑選及集合，這軟體將為每個節目集團及時段進行一計數過
    程，然後按節目類及時段內所收視的一切節目，以建立一已收視節目矩陣，建立
    這矩陣之後，將透過一相關演算法，以處理一特定用戶或一批用戶的矩陣。本案
    多種相關演算法，可用來為所選定的節目類加權，每批節目類被加權之後，就跟
    網路控制數據內所儲存的各種廣告相關連。然後軟體可選出一批加權最重的廣告
    ，發送給電纜分配網節點上的個別用戶或一批用戶。利用相關演算法及加權演算
    法所產生的最後矩陣，則軟體為每個機頂終端挑選一種廣告之分組過程。」等語
    ，是前述軟體程序及演算方法，於本件申請發明專利當時，應為熟習電腦演算技
    術者之一般技術知識所能輕易完成者，亦即得以先前電腦演算技術為基礎，而易
    由邏輯分析、推理或試驗而得之技術手段，此等內容顯非利用自然法則之技術思
    想之高度創作，非屬發明專利之範疇，有相關資料附原處分卷可供比對參酌，原
    處分為不予專利之審定及訴願決定予以維持，均無不合。上訴人猶執前詞聲明撤
    銷，難認為有理由，應予駁回。又原處分既無違誤，上訴人請求判命准予本件發
    明專利，即屬無理由，應併予駁回。為其判斷基礎。
四、上訴人上訴意旨略謂：本案專利說明書之撰寫方式，係採「功能手段語言」之撰
    寫方式，為被上訴人發布施行之專利審查基準所認許，被上訴人之訴訟代理人於
    原審言詞辯論程序中，亦自承：外審委員不了解功能手段語言的記載方式是可以
    使用的乙節；原處分既係在被上訴人之審查人員不瞭解功能手段語言記載方式之
    情況下所作成的，該審查人員對於本案創作內容自未清楚明瞭，其所作成之處分
    難謂無違法之處，此雖經上訴人於原審時多所闡述，惟原審判決對此卻未為任何
    審酌，亦未說明不採之理由為何，因此原審判決實有判決不備理由之違法。又關
    於發明專利進步性之判斷，徵諸專利審查基準規定「判斷發明不具進步性時，原
    則上審查委員應引證具體的既有之技術知識資料，但該既有之技術、知識為習知
    或慣用者，則不在此限，惟審定書內需充分說明。」之意旨可知，為免進步性之
    判斷流於主觀，審查委員於核駁申請案之進步性時，依法須引證相關既有技術之
    資料，而不可空言指摘。原審判決論斷本案非屬發明專利範疇之根據，主要基於
    相關資料附原處分卷，然細查被上訴機關所為核駁理由先行通知書、再審查審定
    書皆未為具體引證，原處分已違反專利審查基準之前引規定，原審判決不查，竟
    為維持原處分之決定，除有判決不備理由之嫌外，更有判決不適用法規之違法。
    況依專利審查基準第一－八－五五頁規定：「當請求項與先前技術間有差異時，
    應以申請時之技術水準，判斷熟習該項技術者是否輕易完成該請求項中所列舉的
    事項。」故判斷進步性之比較對象，應係申請日當時之技術水準，而不可以申請
    日後之技術水準為比較對象。本案發明專利之申請日係一九九三年十二月，然訴
    願決定所引 DAVIC資料，其係成立於一九九四年之國際性組織，故該與互動式服
    務系統之相關資料，顯然皆係本案專利申請日後始發展之技術。且Open Cable、
    DO CSIS V1.1等文獻並未有年份之具體標示。另外，訴願機關所引證 Interact-
    ive Television the Market Opportunity（1994年出版）、 Interactive Tel-
    evision by Mc Graw-Hill, Inc（一九九五年出版）等文獻，亦未見得以證實其
    決定書中所言「一九九○年以前已有互動式電視服務系統觀念，相關技術也已建
    立。」之相關內容。訴願決定以本案申請日後之相關技術文獻資料為判斷本案進
    步性之比較基礎，且就本案發明是否為熟習該項技術者在「本案申請時之技術水
    準」下所容易完成者，並未為其他具體之引證，便論斷本案發明不具進步性，顯
    示該決定已顯然違法，故原審判決以訴願決定作為其核駁本案進步性之基礎，已
    違反前引專利法、專利審查基準之規定，而有判決不適用法規之違法。為此請求
    廢棄原判決等語。
五、本院查：原判決於理由中已敘明：「有關申請專利範圍，固得採取功能手段語言
    之描述方式；而可供產業上利用，且係利用自然法則之技術思想之創作，並以硬
    體與軟體結合的方式來界定其具體結構，固亦得認屬電腦軟體相關發明物之發明
    之類型，此均為兩造所不爭」，並進一步指明：「上訴人所述軟體程序及演算方
    法，於本件申請發明專利當時，應為熟習電腦演算技術者之一般技術知識所能輕
    易完成者，亦即，得以先前電腦演算技術為基礎，而易由邏輯分析、推理或試驗
    而得之技術手段，此等內容顯非利用自然法則之技術思想之高度創作，非屬發明
    專利之範疇」，足認原審已斟酌「申請專利範圍，得採取功能手段語言之描述方
    式」乙事。雖認原處分未同意功能手段描述方式而有誤認，但因原判決係以本件
    聲請發明專利不合進步性，作為其駁回上訴人在原審之訴之主要理由，故原處分
    未同意功能手段描述方式尚不影響本件判決結果，是原判決就此已敘明其心證之
    理由，自難謂原審判決有不備理由之違法。次查依專利審查基準第一－八－五五
    頁規定：「當請求項與先前技術間有差異時，應以申請時之技術水準，判斷熟習
    該項技術者是否輕易完成該請求項中所列舉的事項。」故判斷進步性之比較對象
    ，係以申請日當時之技術水準，而不可以申請日後之技術水準為比較對象。本案
    發明專利之申請日係一九九三年十二月，雖訴願決定所引 Interactive Televi-
    sion  the  Market  Opportunity（1994 年出版）、 Interactive Television
    by Mc Graw-Hill, Inc（一九九五年出版）等文獻，係在本案發明專利申請之後
    始發行，惟查上開資料已敘及「一九九○年以前已有互動式電視服務系統觀念，
    相關技術也已建立。」之相關內容。訴願決定以該資料中所述本件發明專利聲請
    前之技術水準引證本案申請時之相關技術水準，為判斷本案進步性之比較基礎，
    尚非以本件發明專利申請後之技術，作為判斷熟習該項技術者是否輕易完成該請
    求項中所列舉的事項，尚無不合，是原判決維持訴願決定，尚無違誤。且原判決
    就本件發明專利聲請不具進步性，已充分說明其心證理由係以先前電腦演算技術
    為基礎，而易由邏輯分析、推理或試驗而得之技術手段，此等內容顯非利用自然
    法則之技術思想之高度創作，非屬發明專利之範疇。核與專利法、專利審查基準
    之規定並無不合，原判決自無不適用法規之違誤。上訴論旨，指摘原判決違誤，
    求予廢棄，難認有理由，應予駁回。
據上論結，本件上訴為無理由，爰依行政訴訟法第二百五十五條第一項、第九十八條
第三項前段，判決如主文。
中　　華　　民　　國　　九十一　　　年　　　八　　　　月　　二十三　　　日
                    最 高 行 政 法 院  第 一 庭
                                審 判 長 法  官　　　黃　綠　星
                                         法  官      彭  鳳  至
                                         法  官　　　蔡　進　田
                                         法  官　　　黃　璽　君
                                         法  官　　　廖　宏　明
右  正  本  證  明  與  原  本  無  異
　　　　　　　　　　　　　　　　　　　　 法院書記官　彭  秀  玲
中　　華　　民　　國　　九十一　　　年　　　八　　　　月　　二十三　　　日
